　　　　　　　　　臺灣高等法院刑事判決
上　訴　人　臺灣士林地方法院檢察署檢察官
上　訴　人
即　被　告　沈陳秀真
選任辯護人　李淵聯律師
上列上訴人因被告背信案件，不服臺灣士林地方法院99年度易字
第255號，中華民國100年1月28日第一審判決（起訴案號：臺灣
士林地方法院檢察署99年度偵字第4131號），提起上訴，本院判
決如下：
    主  文
上訴駁回。
    事  實
一、沈陳秀真曾因犯詐欺罪，經臺灣臺東地方法院99年審簡字第
    1072號判決有期徒刑4月，如易科罰金以新臺幣（下同）一
    千元折算一日，緩刑二年確定。
二、沈陳秀真與金寶芳係舊識，金寶芳於民國（下同）97年3月
    間，以沈陳秀真名義，參加李再傳任會首所召集之民間互助
    會1會，沈陳秀真自己亦參加1會，會期自97年3月15日起至
    101年2月15日止，每月1期，含會首共49會，每會金額1萬元
    ，約定每月15日下午7時許，在新北市三芝區店子村14號開
    標1次，採內標制，底標為800元，金寶芳則按月以給付現金
    、或無摺存款、或匯款至沈陳秀真申設之中華郵政股份有限
    公司淡水義山郵局第0000000-0000000號帳戶（下稱淡水義
    山郵局帳戶）、或與沈陳秀真積欠其之款項抵扣等方式，繳
    納會款，再由沈陳秀真轉交予李再傳，沈陳秀真並於97年4
    月15日標走其自己所有之1會，且於97年5月9日簽立「2會中
    之1會陳秀真本人所擁有的，已於97年4月15日得標，另1會
    實際繳費人為金寶芳」等內容之字據交予金寶芳作為憑證。
    嗣金寶芳於98年12月15日，委請沈陳秀真以1,200元下標另1
    會，詎沈陳秀真得標後，明知該會實際參加者為金寶芳，其
    只是為隱名之金寶芳處理交付會款、投標等合會事宜，於得
    標後，應將會首李再傳交付之得標款項交付予金寶芳，竟意
    圖為自己不法之利益，而違背其任務，拒不將李再傳所交付
    該會期得標金448,800元交付予金寶芳，致生損害於金寶芳
    之利益。
三、案經金寶芳告訴，請新北市政府警察局淡水分局報請臺灣士
    林地方法院檢察署檢察官偵查起訴。
    理  由
壹、證據能力部分：
    按被告以外之人於審判外之言詞或書面陳述，除法律有規定
    者外，不得作為證據；又被告以外之人於審判外之陳述，雖
    不符合同法第159 條之1 至第159 條之4 之規定，但經當事
    人於審判程序同意作為證據，法院審酌該言詞陳述或書面陳
    述作成時之情況，認為適當者，亦得為證據。當事人、代理
    人或辯護人於法院調查證據時，知有第159 條第1 項不得為
    證據之情形，而未於言詞辯論終結前聲明異議者，視為有前
    項之同意，刑事訴訟法第159 條第1 項及第159 條之5 分別
    定有明文。本判決下列所引用各該被告以外之人於審判外之
    言詞或書面陳述，被告於原審行準備程序時同意作為本案證
    據（見原審易字卷第30頁背面），迄本院言詞辯論終結前，
    被告及其之辯護人亦未聲明異議，審酌上開證據資料製作時
    之情況，尚無違法不當及證明力明顯過低之瑕疵，亦認為以
    之作為證據應屬適當，揆諸前開規定，認前揭證據資料均有
    證據能力。
貳、實體部分：
一、上訴人即被告沈陳秀真就上揭犯罪事實，雖於原審審理時坦
    承不諱，然於上訴本院時則否認有何背信犯行（見上訴理由
    狀），被告之辯護人為被告辯護稱：告訴人金寶芳未出名於
    系爭合會，且告訴人未曾支付該合會97年3月15日及97年4月
    15日之會款，被告標得97年12月15日之會後，告訴人亦未給
    與被告任何會款，足證第二會非告訴人所有，而係被告所有
    ，被告所簽立之切結書僅係表示被告應以第二會得標之合會
    金清償告訴人之債務而已，縱被告未以該次得標合會金清償
    告訴人之債務，亦僅屬民事問題云云。經查：
(一)、被告以其名義自97年3月15日起參加李再傳所發起之合會（
    即民間互助會）二會，會期自97年3月15日起至101年2月15
    日止，每月1期，含會首共49會，每會金額1萬元，每月15日
    下午7時許，在新北市三芝區店子村14號開標1次，採內標制
    ，底標為800元。被告先於97年4月15日以1,400元標得一會
    取走合會金後，繼於98年12月15日以1,200元之金額得標第
    二會，由被告取得第二會合會金448,800元等情，業據證人
    即會首李再傳於警詢時證述明確（見偵卷第6-7頁），且為
    被告所不爭執（見原審易字卷第30頁背面），亦有系爭合會
    之互助會會員名單在卷可稽（見偵卷第13頁）。
(二)、證人即告訴人金寶芳於原審審理時證稱：「我於97年3月間
    有以被告名義參加會首為李再傳的合會，李再傳並不知情
    ... 我當初知道這個會也是被告告訴我的，她跟我說她媽媽
    那邊的會要結束了，三芝那邊的會我知道利息比較低，我相
    信比較穩... 當時被告跟我說那是村莊裡的會不讓外面參加
    ，我覺得三芝的人比較保守，所以用被告名義參加...98年
    12月這會是我叫被告標的，以1,200元得標，應得會款為448
    ,800元，被告沒有給我...那陣子被告不接電話，我一直打
    ，跟她說我要標這個會，她有答應但我不清楚她真的會去標
    ，後來我打給會首，但會首本人不願意跟我談，他說他不認
    識我，我說我知道跟你沒有關係，但我只是想知道有沒有得
    標，後來會首跟我說有標到...會單是當時我參加時被告就
    拿一份給我...是我提議用被告名義去參加該合會...被告跟
    的會原始目的是要用來還我錢...但我自己的會是我自己要
    存錢...偵卷所附無摺存款的執據，就是我匯給的被告資料
    ... 有時則用現金交付...15日標會完後，16到18日要繳會
    錢，但有時候月初時被告就說她沒錢用，要我先匯錢給她..
    . 我每期都有交付會款給被告。」（見原審易字卷第40-45
    頁背面）。告訴人並提出被告於97年5月9日所簽立之內容為
    「由召集人李再傳所召集的互助會，會員48人，金額壹萬元
    /每月，於97年3月15日開始，標會地點：臺北縣三芝鄉店子
    村14號，會員陳秀真共參與2會，2會中之一會陳秀真本人所
    擁有的已於97年4月15日得標，另一會實際繳費人為金寶芳
    ，口說無憑，特立此據。」之字據以資佐證（見偵卷第14頁
    ）。被告雖於上訴本院時辯以第二會實際繳納會費之人為自
    己，然被告於原審審理時自陳：「（得標之前會款告訴人確
    實都有繳？）大部分都是用我欠她的錢扺。（是有說好怎麼
    抵法？也沒有，是每期要繳會錢我打電話跟告訴人催，她叫
    我拿我應該給她的利息去扺，我跟她說不行，會錢還是妳要
    繳，一碼歸一碼。」（見原審易字卷第48頁）。倘被告確係
    第二會之實際參加人，本身負有繳費之義務，為何每期都要
    跟告訴人催繳會錢？且被告於第二會所繳交之會錢又豈能向
    告訴人主張以欠款相抵？另觀諸告訴人所提出自97年5月中
    起至98年11月中止之郵局無摺存款明細（儲戶收執聯）13張
    及中華郵政股份有限公司三重郵局99年7月14日重字第09918
    00709號函所檢送之被告淡水義山郵局存簿儲金帳號0000000
    -0000000交易明細（見偵卷第15-21、80-89頁），被告之郵
    局帳戶除97年6月之存款日為11日外，每月16日至18日間，
    均有以無摺存款之方式存入8,500元至9,100元不等之金額（
    97年9月15日、97年12月15日、98年4月15日則分別為1,800
    元、3,800元、1,800元），核與上開合會單所載繳交會錢之
    期限相符，且存入金額亦與該合會所約定每期會錢1萬元、
    底標800元、採內標制之方式，一般民間每期所繳交之會錢
    金額大致相符，足證告訴人所稱第二會係由伊參加並繳費，
    被告僅係出名代伊參與該合會等情，較為可信。
(三)、按刑法第342條之背信罪，須以為他人處理事務為前提，所
    謂為他人云者，係指受他人委任，而為其處理事務而言（參
    看最高法院49年臺上第1530號判例）。本案告訴人既約定委
    由被告出名參與上開合會，並由告訴人實際出資每期會款，
    由被告出面與會首李再傳聯繫繳交每期會款、標會等事宜，
    被告依告訴人之指示於98年12月15日標得該次合會後，竟未
    依約將所得之合會金448,800元交付予告訴人，反用以償還
    被告自己之其他債務殆盡（見原審審易字卷第16頁背面、原
    審易字卷第48頁背面），堪認被告所為已屬違背任務之行為
    ，致生損害於告訴人之利益。綜上，本案事證明確，被告於
    原審審理時所為之自白（見原審易字卷第49頁）與事實相符
    ，被告之背信犯行，堪以認定。
二、核被告所為，係犯刑法第342條第1項之背信罪。公訴意旨雖
    認被告涉犯者為刑法第335條第1項之侵占罪，惟本件合會實
    際參加者雖為告訴人，然出名者為被告，故合會會首李再傳
    交付合會金448,800元予被告時，其心中真意及實際金錢轉
    讓之對象均為被告，被告持有之現金，於當時之所有權尚未
    移轉於告訴人，僅係被告有依約將該合會金交付予告訴人之
    義務而已，故被告嗣後未將該筆金錢交付予告訴人，非屬侵
    占，檢察官以侵占罪起訴被告，容有未洽，惟其基本事實同
    一，爰變更起訴法條。
三、原審審酌被告為告訴人處理合會事宜，於得標後，拒不將合
    會金交付於告訴人，致告訴人受有損害，被告於原審雖與告
    訴人以188,800元達成和解（見原審99年附民字第203號卷第
    13頁和解筆錄），惟被告迄今仍未依和解內容給付告訴人，
    復審酌被告犯罪之動機、目的、手段、品行，及其與告訴人
    之關係等一切情狀，適用刑法第342條第1項、第41條第1項
    前段，刑法施行法第1條之1，判決被告有期徒刑六月，並諭
    知如易科罰金時，以新臺幣一仟元折算一日之折算標準。經
    核並無不合。
四、被告提起上訴否認犯行，並認告訴人對伊放款施以重利，且
    原審未宣告緩刑為不當云云。檢察官提起上訴認被告犯後矢
    口否認犯行，於原審審理時假意與告訴人達成和解以邀判處
    得易科罰金之刑，惟迄今未依約履行和解條件，並無還款之
    真意，惡性重大，原審量刑過輕，請求撤銷原判決，量處被
    告7個月以上有期徒刑云云。惟被告之背信犯行，已堪認定
    詳如上述。且告訴人否認有何重利犯行（見本院卷第48頁）
    而是否宣告緩刑，法院本屬有權自由斟酌決定，縱未宣告緩
    刑，亦不生不適用法則或其他違背法令之問題（參看最高法
    院92年臺上字第2117號判）。再量刑屬法院之職權，原審已
    於理由欄內敘明量刑審酌之一切情狀，原審量刑亦無失之於
    過輕之情形。檢察官及被告之上訴，均無理由，均應予駁回
    。
五、被告經合法傳喚，無正當理由未於審判期日到庭，爰不待其
    陳述，逕行判決，併此敘明。
據上論斷，應依刑事訴訟法第368條、第371條，判決如主文。
本案經檢察官董怡臻到庭執行職務。
中    華    民    國   100    年    5     月    18    日
                  刑事第十五庭審判長法  官   沈宜生
                                    法  官   賴邦元
                                    法  官   林明俊
以上正本證明與原本無異。
不得上訴。
                                    書記官   蕭詩穎
中    華    民    國   100    年    5     月    19    日
附錄本判決論罪科刑法條：
刑法第342條第1項
為他人處理事務，意圖為自己或第三人不法之利益，或損害本人
之利益，而為違背其任務之行為，致生損害於本人之財產或其他
利益者，處5年以下有期徒刑、拘役或科或併科1千元以下罰金。